ACORDAO-COMPLETO-2475523

ACÓRDÃO 7371/2021 ATA 14/2021 - SEGUNDA CÂMARA

VISTOS, relatados e discutidos estes atos de concessão inicial de aposentadoria exarados pela Fundação Universidade Federal de Rondônia e submetidos à apreciação do Tribunal de Contas da União para fins de registro,
ACORDAM os Ministros do Tribunal de Contas da União, reunidos em Sessão da Segunda Câmara, diante das razões expostas pelo Relator, com fundamento nos artigos 71, III, da Constituição Federal de 1988; 1º, V, e 39, II, da Lei 8.443/1992; 1º, VIII, 259, II, 260, § 1º, e 262, § 2º, do Regimento Interno/TCU, em:
9.1 considerar ilegal, negando-lhe registro, o ato de concessão de aposentadoria de Julieth Freitas Barbosa (XXX.441.992-XX) no cargo de Auxiliar de Administração, em razão do cômputo indevido de tempo de trabalho insalubre, sem comprovação documental da existência de condições insalubres em seu ambiente laboral; 
9.2 dispensar o ressarcimento das quantias indevidamente recebidas, presumida a boa-fé, consoante o disposto no Enunciado 106 da Súmula de Jurisprudência do TCU; 
9.3. determinar ao gestor de pessoal da Fundação Universidade Federal de Rondônia que, com fundamento no art. 45 da Lei 8.443/1992 e no art. 4º, inciso I, da Resolução TCU 315/2020:
9.3.1. no prazo de 15 (quinze) dias, contados a partir da ciência desta deliberação, faça cessar os pagamentos decorrentes do ato impugnado por esta Corte, sob pena de responsabilidade solidária da autoridade administrativa omissa, nos termos do art. 262 do Regimento Interno/TCU;
9.3.2. cadastre no e-Pessoal, no prazo de 30 (trinta) dias contados da ciência desta decisão, com base no art. 19, § 3º, da IN TCU 78/2018, e do art. 262, § 2º, do Regimento Interno do TCU, novo ato de aposentadoria, livre da irregularidade verificada nos autos;
9.3.3. comunique à servidora aposentada acerca do teor deste Acórdão, alertando-a de que o efeito suspensivo proveniente da interposição de eventuais recursos junto ao TCU não a eximirá da devolução dos valores percebidos indevidamente após sua notificação, caso os recursos não sejam providos;
9.3.4. encaminhe ao Tribunal, no prazo de 30 (trinta) dias contados da ciência desta decisão, o comprovante de que o interessado tomou ciência do inteiro teor desta deliberação;
9.4. dar ciência deste Acórdão ao Órgão responsável pela concessão, informando que o teor integral poderá ser obtido no endereço eletrônico www.tcu.gov.br/acordaos.

Aposentadoria. Processo gerado automaticamente e com atos priorizados/selecionadas pela Sefip.

Segunda Câmara

Fundação Universidade Federal de Rondônia.

3. Interessados/Responsáveis:
3.1. Interessados: Josimar Walter de Sousa (XXX.848.734-XX); Julieth Freitas Barbosa (XXX.441.992-XX); Laercio Nora Bacelar (XXX.940.446-XX); Laercio Nora Barcelar (XXX.940.446-XX); Leozenil Tidori Miamoto da Silva (XXX.565.862-XX).

13.1. Ministros presentes: Bruno Dantas (Presidente), Augusto Nardes, Aroldo Cedraz e Raimundo Carreiro (Relator).
13.2. Ministros-Substitutos presentes: Marcos Bemquerer Costa e André Luís de Carvalho.

RAIMUNDO CARREIRO

Tratam estes autos de atos de concessão inicial de aposentadoria de Josimar Walter de Sousa, Julieth Freitas Barbosa, Laercio Nora Bacelar, Laercio Nora Barcelar e Leozenil Tidori Miamoto da Silva, ex-servidores da Fundação Universidade Federal de Rondônia. 
2.	Transcrevo a seguir, com ajustes de forma, a instrução produzida pela Secretaria de Fiscalização de Pessoal (Sefip) à peça 34, com anuência do dirigente da Unidade (peça 35) , a qual propôs considerar ilegal o ato de concessão de aposentadoria de Julieth Freitas Barbosa e negar-lhe o registro, no que foi acompanhada pelo Ministério Público junto ao TCU/MPTCU, na pessoa da Procuradora-Geral Cristina Machado da Costa e Silva (peça 36) :
"INTRODUÇÃO 
1.	Trata-se de atos de concessão inicial de aposentadoria de Josimar Walter de Sousa, Julieth Freitas Barbosa, Laercio Nora Bacelar, Laercio Nora Barcelar e Leozenil Tidori Miamoto da Silva, ex-servidores da Fundação Universidade Federal de Rondônia. 
2.	Os atos foram submetidos, para fim de registro, à apreciação do Tribunal de Contas da União (TCU) , de acordo com o art. 71, inciso III, da Constituição Federal. O cadastramento e a disponibilização ao TCU ocorreram por intermédio do Sistema de Apreciação e Registro de Atos de Admissão e Concessões, na forma dos arts. 2º, caput e incisos I a VI, e 4º, caput, da Instrução Normativa - TCU 78/2018. 
EXAME TÉCNICO 
3.	O Tribunal exarou o Acórdão 24/2021-TCU-Segunda Câmara, da lavra do Ministro Raimundo Carreiro, considerando legais os atos constantes destes autos, exceto o de Julieth Freitas Barbosa, para o qual determinou diligência à entidade para que encaminhasse documentos relativos ao período de trabalho em condições insalubres da interessada, a saber (peça 14) : 
a)	mapa de tempo de contribuição da inativa; 
b)	cópia de certidão emitida pelo INSS que reconheceu o tempo insalubre ou laudo pericial emitido pelo Ministério do Trabalho e Emprego ou por profissional por ele cadastrado; 
4.	A Seproc promoveu a diligência determinada pelo Tribunal (peça 17) , cujas respostas não foram suficientes para esclarecer o tempo insalubre (peças 19-22) . Nova diligência foi endereçada à entidade pela Sefip (peça 24) . O gestor de pessoal, em resposta, encaminhou cópia de diversos processos de insalubridade (peças 27-29) e cópia do mapa de tempo de serviço/contribuição da interessada (peça 30) .  
5.	Examinando-se os documentos trazidos aos autos, não há laudo pericial que ateste o tempo insalubre computado em favor da ex-servidora. A análise de grau de risco de insalubridade constante da peça 28, págs. 8 e 16, informa, ao contrário, que a interessada não estava exposta a riscos.  
6.	O Acórdão 2008/2006-TCU-Plenário, da lavra do Ministro Walton Alencar Rodrigues, decidiu que todo "servidor público que exerceu, como celetista, no serviço público, atividades insalubres, penosas ou perigosas, no período anterior à vigência da Lei 8.112/90 tem direito à contagem especial de tempo de serviço para efeito de aposentadoria; todavia, para o período posterior ao advento da Lei 8.112/90, é necessária a regulamentação do art. 40, § 4º, da Constituição Federal, que definirá os critérios e requisitos para a respectiva aposentadoria".  
7.	Esta Corte de Contas, a partir da prolação do Acórdão 911/2014-TCU-Plenário, da lavra do Ministro-Relator Benjamin Zymler, passou a entender que a contagem especial de tempo prestado em condições insalubres, penosas e perigosas para servidores ocupantes de cargos de natureza estritamente administrativa, além de observar os parâmetros definidos no Acórdão 2008/2006-TCU-Plenário, Ministro-Relator Walton Alencar Rodrigues, somente poderá ocorrer se efetivamente demonstrada a existência de risco ou de agentes nocivos à saúde no local de trabalho, devidamente atestado por laudo pericial. 
8.	No caso em exame, a inativa ocupava o cargo de Auxiliar de Administração, cujas atribuições não envolvem risco presumido à saúde, e não foi apresentada qualquer documentação que comprove a existência de condições insalubres no local de trabalho da servidora mediante laudo pericial, o que torna irregular tal averbação. Portanto, o ato está ilegal. 
CONCLUSÃO 
9.	Em razão do exposto e tendo em vista as análises realizadas no ato de concessão de aposentadoria de Julieth Freitas Barbosa, esta Unidade Técnica considera que o ato em tela deve receber a chancela de ilegalidade e ter negado o seu registro por esta Egrégia Corte, em razão do cômputo de tempo insalubre em desacordo a jurisprudência desta Corte esposada no Acórdão 911/2014-TCU-Plenário. 
10.	Destaque-se que a análise deste processo levou em conta os dispositivos da Resolução TCU 315/2020.  
PROPOSTA DE ENCAMINHAMENTO 
11.	Ante o exposto, com fundamento nos arts. 71, inciso III, da Constituição Federal, 1o, inciso V, e 39, inciso II, da Lei n. 8.443/1992 e 260, §§ 1o e 2º, do Regimento Interno do Tribunal de Contas da União, propõe-se: 
a)	considerar ILEGAL e negar o registro do ato inicial de aposentadoria de Julieth Freitas Barbosa (CPF: XXX.441.992-XX) ;  
b)	dispensar o ressarcimento das quantias indevidamente recebidas de boa-fé, nos termos da Súmula TCU n. 106; 
c)	determinar à Fundação Universidade Federal de Rondônia, com fundamento no art. 45 da Lei 8.443/1992 e no art. 4º, inciso I, da Resolução TCU 315/2020, que: 
c.1)	no prazo de quinze dias, faça cessar os pagamentos decorrentes do ato impugnado por esta Corte, sob pena de responsabilidade solidária da autoridade administrativa omissa, nos termos do art. 262 do Regimento Interno/TCU; 
c.2)	cadastre no e-Pessoal, no prazo de 30 dias, com fulcro no art. 19, § 3º, da IN TCU 78/2018, novo ato da interessada, livre da irregularidade verificada nos autos; 
c.3)	dê ciência, no prazo de 15 (quinze) dias, do inteiro teor desta deliberação à interessada, alertando-a de que o efeito suspensivo proveniente da interposição de eventuais recursos junto ao TCU não a exime da devolução dos valores percebidos indevidamente após a respectiva notificação, caso esses não sejam providos;  
c.4)	encaminhe ao Tribunal, no prazo de 30 (trinta) dias contados da ciência da decisão, documento apto a comprovar que a interessada tomou conhecimento do acórdão. 
É o relatório.

não há.

Procuradora-Geral Cristina Machado da Costa e Silva.

ATOS DE CONCESSÃO INICIAL DE APOSENTADORIA. LEGALIDADE DE 4 ATOS CONFIRMADA EM ACÓRDÃO. DILIGÊNCIAS À ENTIDADE CONCESSORA RELATIVAS A OUTRO ATO. AUSÊNCIA DE LAUDO PERICIAL QUE ATESTE TEMPO DE SERVIÇO INSALUBRE. ILEGALIDADE. NEGATIVA DE REGISTRO. DISPENSA DAS QUANTIAS RECEBIDAS DE BOA-FÉ. DETERMINAÇÕES.

APOSENTADORIA (APOS)

Secretaria de Fiscalização de Integridade de Atos e Pagamentos de Pessoal e de Benefícios Sociais (Sefip).

Relato o presente processo em razão de sorteio realizado nos termos do art. 13 da Resolução TCU 175/2005 (peça 1) .
2.	Cuidam estes autos de atos de concessão inicial de aposentadoria de Josimar Walter de Sousa, Julieth Freitas Barbosa, Laercio Nora Bacelar, Laercio Nora Barcelar e Leozenil Tidori Miamoto da Silva, servidores aposentados da Fundação Universidade Federal de Rondônia.
3.	Os atos de aposentadoria de Josimar Walter de Sousa, Laercio Nora Bacelar, Laercio Nora Barcelar e Leozenil Tidori Miamoto da Silva foram considerados legais e obtiveram o respectivo registro, por força do Acórdão 24/2021-TCU-Segunda Câmara, por mim relatado (peça 14) .
4.	Na mesma decisão colegiada, foi determinada diligência à Fundação Universidade Federal de Rondônia para que encaminhasse a esta Corte cópia de documentos que atestassem o período de trabalho em condições insalubres da servidora aposentada Julieth Freitas Barbosa, conforme orientação traçada nos Acórdãos TCU 911/2014 e 914/2014, de relatoria do Ministro Benjamin Zymler.
5.	As respostas e os documentos enviados ao Tribunal, entretanto, não se mostraram suficientes a confirmar o tempo de serviço insalubre da servidora, visto não haver laudo pericial que ateste o tempo de serviços em tais condições extremas. Conforme assinalado pela Sefip, a análise do grau de risco de insalubridade constante da peça 28, p. 8-16, demonstra que a interessada não estava exposta a risco no ambiente de trabalho.
6.	De fato, o cargo exercido pela servidora aposentada - Assistente em Administração -, lotada na Secretaria Acadêmica no Campus de Vilhena/RO, não evidenciou risco de insalubridade ou periculosidade no ambiente laboral da interessada.
7.	É pacífica a jurisprudência do TCU no sentido de que a contagem de tempo de serviço público sob condições de risco, perigosas ou insalubres para cargos de natureza administrativa não prescinde da apresentação de certidão emitida pelo INSS ou de laudo oficial que comprove a existência de risco à integridade física do servidor ou a presença de agentes nocivos à sua saúde no ambiente de trabalho. 
8.	Nesse sentido, seguiram os Acórdão 911/2014-TCU-Plenário, rel. Min. Benjamib Zymler, 9.230/2020-TCU-2ª Câmara, de minha relatoria, 900/2016-TCU-1ª Câmara, rel. Min. Bruno Dantas, 8.208/2020-TCU-1ª Câmara, relator Min. Weder de Oliveira, 14.537/2019-TCU-1ª Câmara, rel. Min. Benjamin Zymler, 1.128/2019-TCU-1ª Câmara, rel. Min. Bruno Dantas e 1.305/2019-TCU-2ª Câmara, rel. Min. Marcos Bemquerer. 
9.	Acolho, portanto, a análise empreendida pela Secretaria de Fiscalização de Pessoal, e secundada pelo representante do Ministério Público junto ao TCU, no sentido de julgar ilegal o ato de aposentadoria de Julieth Freitas Barbosa, e negar-lhe registro, sem embargo das determinações de praxe a serem dirigidas à UFRO, no sentido de fazer cessar os pagamentos indevidos e cadastrar novo ato no Sistema e-Pessoal, escoimado das irregularidades verificadas nos autos.
10.	Cabe ressaltar que o ato adentrou nesta Corte de Contas em 13/2/2019 (peça 5) , estando este Tribunal, portanto, dentro do prazo previsto para apreciação da legalidade do referido ato de registro de aposentação.  
11.	Também conforme a praxe em hipóteses da espécie, dispenso a devolução dos valores recebidos de boa-fé, nos termos do Enunciado 106 da Súmula de jurisprudência deste Tribunal.   
	Do exposto, VOTO por que seja aprovado o Acórdão que ora submeto a este Colegiado.
TCU, Sala das Sessões Ministro Luciano Brandão Alves de Souza, em 4 de maio de 2021.
RAIMUNDO CARREIRO 
Relator